臺灣士林地方法院民事判決　　　　　　 99年度重訴字第370號
原　　　告　臺灣銀行股份有限公司
法定代理人　張明道
訴訟代理人　陳慶瑞
複　代理人　王志哲律師
被　　　告　李上錦
　　　　　　李冠鋐
共　　　同
訴訟代理人　黃安慈
上列當事人間請求拆屋還地等事件，本院於中華民國100 年5 月
27日言詞辯論終結，判決如下：
    主  文
被告李上錦應將坐落臺北市○○區○○段二小段253 地號土地上
、如附圖斜線部分所示門牌號碼為臺北市大同區○○○路160 巷
20弄6 號建物拆除，並將前開土地返還原告。
被告李上錦、李冠鋐應連帶給付原告新臺幣陸拾陸萬柒仟捌佰零
陸元暨自民國九十九年十二月九日起至清償日止，按年息百分之
五計算之利息，及連帶給付自民國九十九年十月一日起至返還第
1 項土地之日止，按如附圖所示斜線部分面積乘以第1 項土地各
該年度申報地價年息百分之五計算之不當得利。
原告其餘之訴駁回。
訴訟費用由被告連帶負擔十分之九，餘由原告負擔。
本判決原告勝訴部分，於原告以新台幣貳佰陸拾捌萬元供擔保後
，得假執行。
原告其餘假執行之聲請駁回。
    事實及理由
一、原告起訴主張：
  (一)被告李上錦邀同被告李冠鋐為連帶保證人，與原告就原告所
    有坐落臺北市○○區○○段二小段253 地號土地（以下簡稱
    系爭土地），簽訂基地租賃契約，約定租期自民國96年1 月
    1 日起至98年12月31日止，被告李上錦則於系爭土地上如附
    圖所示部分興建門牌號碼為臺北市大同區○○○路160 巷20
    弄6 號建物（以下簡稱系爭建物）。惟被告李上錦所有系爭
    建物於系爭基地租賃契約租期屆滿後仍繼續占用系爭土地，
    是被告李上錦自99年1 月1 日即屬無權占用系爭土地，迭經
    原告多次促請繳清積欠租金及辦理租用事宜，均未獲置理，
    為此爰依系爭基地租賃契約第2 條及民法第767 條之規定，
    請求被告李上錦將如附圖所示系爭建物拆除，並將系爭土地
    返還原告。
  (二)被告李上錦前於94年1 月1 日至95年12月31日承租系爭土地
    之期間即積欠租金及違約金新臺幣（下同）25萬6,133 元，
    於96年7 月20日被告李上錦邀同被告李冠鋐為連帶保證人簽
    立「分期攤繳切結書」，允諾先繳納76,133元，餘額18萬元
    自96年9 月1 日起分24個月平均攤還，詎被告李上錦自96年
    9 月1 日起即未依切結書約定繳納任何一期之分期款，是被
    告2 人依上開「分期攤繳切結書」約定，自應連帶給付18萬
    元及法定遲延利息予原告。
  (三)又被告李上錦自96年1 月1 日簽訂系爭基地租賃契約時起即
    未依約繳納租金，依系爭基地租賃契約第2 條後段、第3 條
    、第4 條第4 項之約定，被告李上錦應給付原告自96年1 月
    1 日起至98年12月31日止之租金共計36萬9 千元（10250 ×
    12×3 ＝369000），及照欠額加收百分之十之違約金36,900
    元（369000×10％＝36900 ），及自99年1 月1 日起至99年
    9 月30日止共9 個月，按系爭土地99年度公告地價37,400元
    年息百分之5 計算相當於租金損失之不當得利每月11,375元
    （73×37400 ×5 ％÷12＝11375 ），合計共10萬2,375 元
    （11375 ×9 ＝102375）；以上共計68萬8,275 元（180000
    +369000+36900+102375＝688275）。又被告李冠鋐依系爭基
    地租賃契約第12條約定，應負連帶履行及賠償責任，為此請
    求被告2 人連帶給付68萬8,275 元及法定遲延利息，並自99
    年10月1 日起至返還系爭土地之日止，按占用系爭土地面積
    各該年度公告地價年息百分之5計算之損害金。
  (四)並聲明：
    1.被告李上錦應將系爭土地上、如附圖所示門牌號碼為臺北
      市大同區○○○路160 巷20弄6 號建物拆除，並將系爭土
      地返還原告。
    2.被告應連帶給付原告68萬8,275 元暨自起訴狀繕本送達翌
      日即99年12月9 日起至清償日止，按年息百分之5 計算之
      利息；及自99年10月1 日起至返還系爭土地之日止，按占
      用系爭土地面積各該年度公告地價年息百分之5 計算之損
      害金。
    3.願供擔保，請准宣告假執行。
二、被告均對於系爭建物無權占用系爭土地乙節不爭執，惟抗辯
    ：伊等是希望繼續承租系爭土地，但原告之經辦人不同意，
    因此才未將系爭建物拆除等語。並答辯聲明：原告之訴駁回
    。
三、本院之判斷：
  (一)原告主張系爭土地為其所有，被告李上錦邀同被告李冠鋐為
    連帶保證人向原告承租系爭土地，並簽立基地租賃契約，惟
    被告李上錦所有系爭建物於系爭基地租賃契約租期屆滿後，
    無權占有系爭土地如附圖所示斜線部分、面積73平方公尺之
    事實，已據提出與其所述相符之土地登記謄本及基地租賃契
    約為證（見本院卷第11-13 頁），且經本院囑託臺北市建成
    地政事務所派員會同履勘測量屬實，有勘驗筆錄、花蓮地政
    事務所製作之鑑定圖附卷可憑（見本院卷第57、64頁），並
    有系爭建物臺北市稅捐稽徵處房屋稅籍證明書在卷可稽（見
    本院卷第73頁），復為被告在庭所不爭執，自堪信為真實。
    被告雖抗辯渠等是希望繼續承租系爭土地，但原告之經辦人
    不同意，因此才未將系爭建物拆除等語，惟被告前開所述，
    不能作為其占用系爭土地有正當權源之論據，是被告前開所
    辯，自非可採。
  (二)按所有人對於無權占有或侵奪其所有物者，得請求返還之。
    對於妨害其所有權者，得請求除去之，民法第767 條定有明
    文。本件被告李上錦所有如附圖斜線部分所示建物坐落於原
    告所有系爭土地上，無合法權源，既如前述，從而，原告依
    據民法第767 條之物上請求權，請求被告李上錦拆除系爭建
    物，返還系爭土地予原告，為有理由，應予准許。
  (三)又原告主張被告李上錦前於94年1 月1 日至95年12月31日承
    租系爭土地期間積欠租金及違約金共計25萬6,133 元，於96
    年7 月20日被告李上錦邀同被告李冠鋐為連帶保證人簽立「
    分期攤繳切結書」，允諾先繳納76,133元，餘額18萬元自96
    年9 月1 日起分24個月平均攤還，惟被告李上錦自96年9 月
    1 日起即未依切結書約定繳納任何一期之分期款等情，業據
    原告提出分期攤繳切結書為證（見本院卷第14頁），並為被
    告所不爭執，則原告依分期攤繳切結書之約定，請求被告2
    人連帶給付18萬元及法定遲延利息，自屬有據，應予准許。
  (四)復按系爭基地租賃契約第2 條後段約定「... 若未依約返還
    租賃標的物，應負損害賠償責任，按租金標準繳納損害金，
    並不得主張民法第451 條之適用及其他異議。」、第4 條「
    租金之繳納及逾期繳納違約金標準」第1 項第4 款約定「租
    金... ，逾期不繳以違約論。甲方（按即被告李上錦）違約
    時應依下列各款加收違約金：... (四)逾期繳納在三個月以上
    者，一律照欠額加收百分之十。」、第12條約定「甲方應覓
    具連帶保證人，連帶保證履行契約及賠償責任，但政府機關
    及公營事業機構可免除保證人。」，又系爭基地租賃契約約
    定每月租金為10,250元，此有上開基地租賃契約附卷可按（
    見本院卷第12-13 頁）。查被告李上錦邀同被告李冠鋐簽訂
    系爭基地租賃契約，被告李上錦自96年1 月1 日起即未繳納
    租金等情，為被告所不爭執，則依上開契約約定，被告2 人
    自屬違約，而應連帶負給付租金及違約金之責任。是原告依
    上開契約約定，請求被告2 人連帶給付自96年1 月1 日起至
    98年12月31日止之租金共計36萬9 千元（計算式：10250 ×
    12 ×3＝369000），及照欠額加收百分之十之違約金36,900
    元（369000×10％＝36900 ），以上共計405,900 元，為有
    理由，應予准許。
  (五)再按無法律上之原因而受利益，致他人受損害者，應返還其
    利益。不當得利之受領人，除返還其所受之利益外，如本於
    該利益更有所取得者，並應返還。但依其利益之性質或其他
    情形不能返還者，應償還其價額，民法第179 條前段、第18
    1 條分別定有明文。本件被告李上錦所有系爭建物無法律上
    之原因，自99年1 月1 日起，占用原告所有系爭土地如附圖
    斜線部分所示，免去土地之租金，則其受有相當於占用範圍
    土地之租金之利益，且造成原告所有系爭土地，因被告李上
    錦占用致無法出租而收取租金，受有損害，依前揭規定，原
    告自得請求被告李上錦給付相當於租金損失之不當得利，又
    被告李冠鋐依系爭基地租賃契約第12條約定，自應負連帶賠
    償之責。是原告自得請求被告2 人連帶給付自99年1 月1 日
    起至返還系爭土地之日止相當於租金之不當得利。
  (六)至計算相當於土地房屋租金之不當得利金額，按城市地方房
    屋之租金，以不超過土地及其建築物申報總價年息百分之十
    為限；前條規定，於租用基地建築房屋準用之，土地法第97
    條第1 項、第105 條定有明文。又土地法第97條之土地申報
    總價額即指該土地之申報地價而言。次按土地法第97條第1
    項之規定，城市地方房屋之租金，以不超過土地及其建築物
    申報總價額年息百分之十為限，而此乃指租金之最高限額而
    言，並非必須照申報價額年息百分之十計算之，且尚須斟酌
    基地之位置，工商繁榮程度、使用人利用基地之經濟價值、
    所受利益，彼等關係及社會感情等情事，以為決定（最高法
    院68年台上字第371 號判例參照）。經查：系爭土地於99年
    1 月間之申報地價均為每平方公尺29,920元，有土地登記謄
    本在卷可憑（見本院卷第11頁），而系爭土地地目為「建」
    ，又被告李上錦所有系爭建物係一層樓高水泥磚造兼鐵皮建
    物，目前供堆置雜物使用，系爭建物位於臺北大橋旁之巷弄
    內，距捷運民權西路站步行約5 分鐘，兩旁房屋係供住家使
    用，系爭建物前之巷弄僅得供機車進入，一般轎車無法進出
    ，是附近交通運輸尚屬便利，本院審酌系爭土地坐落位置、
    附近繁榮程度及被告利用該土地之經濟價值、所受利益等情
    狀，認原告請求自99年1 月1 日起至99年9 月30日止，依前
    述申報地價總價額年息百分之五計算，相當於租金之不當得
    利共計8 萬1,906 元（計算式：29920 （申報地價）×73（
    占用面積）×0.05÷12×9 ＝81906 ，小數點以下四捨五入
    ），及自99年10月1 日起至返還系爭土地之日止，給付按如
    附圖所示斜線部分面積乘以各該年度申報地價年息百分之五
    計算之不當得利，尚屬適當；逾此部分之請求，即非允當，
    應予駁回。
  (七)以上，被告2 人應連帶給付原告66萬7,806 元（計算式：18
    0000+405900+81906 ＝667806）暨自起訴狀繕本送達翌日即
    99年12月9 日起至清償日止，按年息百分之5 計算之法定遲
    延利息，及自99年10月1 日起至返還系爭土地之日止，給付
    按如附圖所示斜線部分面積乘以各該年度申報地價年息百分
    之五計算之不當得利。
四、綜上所述，被告李上錦所有系爭建物並無占有使用系爭土地
    之權利，又被告李冠鋐依系爭基地租賃契約第12條約定，應
    負連帶履行及賠償責任，從而，原告本於系爭基地租賃契約
    、物上請求權及不當得利之法律關係，請求判決如主文第1
    、2 項所示，為有理由，應予准許。逾此範圍之請求，即屬
    無據，應予駁回。
五、原告陳明願供擔保，請准宣告假執行，就原告勝訴部分，經
    核並無不合，爰酌定相當擔保金額准許之；至原告敗訴部分
    ，其訴既經本院駁回，其假執行之聲請，亦失所附麗，不應
    准許。
六、本件事證已臻明確，兩造其餘攻擊、防禦方法及舉證，核與
    判決結果不生影響，爰不逐一論列，併此敘明。
七、訴訟費用負擔之依據：依民事訴訟法第79條、第85條第2 項
    。
中    華    民    國   100    年    6     月    17    日
                  民事第一庭  法  官  陳燁真
以上正本證明與原本無異。
如對本裁定抗告，應於裁定送達後10日內向本院提出抗告狀，並
繳納抗告費新臺幣1,000 元。
中    華    民    國   100    年    6     月    17    日
                              書記官  謝達人